臺灣高等法院刑事裁定
110年度毒抗字第1119號
抗  告  人  臺灣基隆地方檢察署檢察官
被      告  陳昇佑



上列抗告人因被告違反毒品危害防制條例案件，不服臺灣基隆地
方法院110年度毒聲字第98號，中華民國110年6月17日裁定（聲
請案號：110年度聲觀字第69號、110年度毒偵字第185號），提
起抗告，本院裁定如下：
    主  文
原裁定撤銷，發回臺灣基隆地方法院。
    理  由
一、原裁定意旨略以：被告甲○○前因施用毒品案件，經臺灣基隆地方檢察署（下稱基隆地檢署）檢察官以107年度毒偵字第982號為附命完成戒癮治療之緩起訴處分確定，緩起訴期間自民國107年6月19日至108年12月18日，嗣被告已完成附命緩起訴之戒癮治療，並於108年5月28日經註記「履行完成結案」，且緩起訴期滿未經撤銷，應認被告事實上已接受等同「觀察、勒戒」執行完畢釋放之處遇，其於完成附命緩起訴之戒癮治療後，3年內之109年5月26日再犯本件施用第二級毒品犯行，檢察官自得依毒品危害防制條例第23條第2項規定之相同法理，逕行提起公訴，無再依該條例第20條第1項重為聲請觀察、勒戒之必要。從而，本件聲請於法尚有未合，應予駁回等語。
二、抗告意旨略以：被告前因施用毒品案件，經法院裁定送觀察
    、勒戒後，認無繼續施用毒品傾向，於99年2月12日執行完
    畢釋放出所，並經基隆地檢署檢察官以99年度毒偵字第222
    、243號為不起訴處分確定，因被告本次施用毒品案件距最
    近1次犯施用毒品案件經觀察、勒戒執行完畢釋放後，已逾3
    年，依最高法院110年度台上字第2096號判決意旨，已符合
    觀察、勒戒之要件，原審認應依法追訴審判，而駁回本件將
    被告送勒戒處所觀察、勒戒之聲請，所持見解，難謂適法允
    當，為此請求撤銷原裁定，更為適當之裁定等語。
三、按109年1月15日修正之毒品危害防制條例第24條業於110年5
    月1日生效施行，該條第1、2項規定「第20條第1項及第23條
    第2項之程序，於檢察官先依刑事訴訟法第253條之1第1項、
    第253條之2第1項第4款至第6款或第8款規定，為附條件之緩
    起訴處分時，或於少年法院（地方法院少年法庭）認以依少
    年事件處理法程序處理為適當時，不適用之。前項緩起訴處
    分，經撤銷者，檢察官應繼續『偵查或起訴』。」，與修正前
    所定之「依法追訴」不同，則新法規定之附條件緩起訴處分
    與曾受「觀察、勒戒或強制戒治」之處遇，已無法等同視之
    。……是以修正後毒品危害防制條例第20條第3項所謂「3年後
    再犯」，只要本次再犯（不論修正施行前、後）距最近1次
    觀察、勒戒或強制戒治執行完畢釋放，已逾3年者，即該當
    之，不因其間有無犯施用毒品罪經起訴、判刑或執行而受影
    響。……依舉重明輕之法理，倘僅經檢察官為「附命緩起訴」
    而非起訴、判刑，不論有無完成戒癮治療，其再犯更有適用
    同條例第20條第3項規定，施以「觀察、勒戒或強制戒治」
    之必要。再「附命緩起訴」戒癮治療之執行，係以社區醫療
    （機構外醫療體系）處遇替代監禁式治療，使施用毒品者得
    繼續正常家庭及社會生活，實非集中於勒戒處所，而受監所
    矯正、管理，仍難脫其「收容」或「處罰」外觀者，所可比
    擬，恐難遽認已完成該戒癮治療者，即無再受「觀察、勒戒
    或強制戒治」處遇之實效。是以，於機構外之戒癮治療難達
    其成效時，再施以機構內之強制處遇，亦屬循序漸進之合理
    矯治方式。況毒品危害防制條例第23條第2項之「觀察、勒
    戒及強制戒治」執行完畢釋放，乃法定訴追要件，逕將完成
    「附命緩起訴」之戒癮治療者，等同於該條項所定之「觀察
    、勒戒或強制戒治」執行完畢，更有牴觸不利類推禁止原則
    之嫌，難謂妥適（最高法院110年度台上字第2096號判決意
    旨參照）。是過往施用毒品之被告經檢察官為「附命完成戒
    癮治療之緩起訴處分」確定，事實上已接受等同「觀察、勒
    戒」之處遇之法律上見解，因毒品危害防制條例之修正以及
    修正後規定對於施用毒品者之思維著重其為病患之特質，而
    放寬觀察、勒戒或強制戒治制度之適用時機，已無再予適用
    之餘地。準此，被告再犯施用毒品若距最近一次觀察、勒戒
    或強制戒治執行完畢釋放，已逾3年者，應不具備訴追條件
    ，法院即不得逕予論罪科刑，而應由檢察官審酌個案情形，
    認有以設施拘束人身自由方式協助戒癮之必要時，得依毒品
    危害防制條例第20條第1項、第3項規定聲請法院裁定將被告
    送勒戒處所觀察、勒戒，若尚無拘束人身自由必要時，則可
    依同條例第24條第1項規定為附條件之緩起訴處分。
四、經查：
　㈠被告基於施用第二級毒品甲基安非他命之犯意，於109年5月2
    6日17、18時許，在其基隆市○○區○○街00巷00○0號住處地下
    室內，以將甲基安非他命置入玻璃球吸食器內加熱燒烤，吸
    食所產生煙霧之方式，施用甲基安非他命1次之事實，業據
    被告於偵查中坦承，且被告為警採集之尿液，經送鑑驗結果
    ，確呈安非他命、甲基安非他命陽性反應，有台灣檢驗科技
    股份有限公司109年6月11日濫用藥物檢驗報告、基隆市警察
    局第四分局尿液檢體對照表（尿液檢體編號：000-0000號）
    附卷可參，足認被告上開自白與事證相符，可以採信，被告
    確有聲請書所載施用第二級毒品之行為，應可認定。
  ㈡被告前於因施用毒品案件，經臺灣基隆地方法院以98年度毒聲字第265號裁定送觀察、勒戒後，認無繼續施用毒品之傾向，於99年2月12日執行完畢釋放出所，嗣因施用毒品案件，經基隆地檢署檢察官以107年度毒偵字第982號為附命完成戒癮治療之緩起訴處分確定，緩起訴期間自107年6月19日至108年12月18日，嗣被告完成附命緩起訴之戒癮治療，並於108年5月28日經註記「履行完成結案」等情，有本院被告前案紀錄表可徵。依前開說明，被告完成上開戒癮治療，並不等同於「觀察、勒戒」執行完畢，是以其距最近1次觀察、勒戒執行完畢釋放之日觀之，已逾3年，自應由檢察官審酌個案向法院聲請觀察、勒戒或為附條件之緩起訴處分。
  ㈢綜上所述，原裁定以被告本件施用毒品犯行前，業因施用毒
    品，於108年5月28日履行完成檢察官緩起訴處分所附戒癮治
    療命令且該緩起訴期滿未經撤銷，事實上已接受等同觀察、
    勒戒執行完畢之處遇，認其本件於109年5月26日施用第二級
    毒品犯行，為接受等同「觀察、勒戒」之戒癮治療執行完畢
    3年內再犯施用毒品犯行，應依法追訴為由，駁回檢察官對
    被告為觀察、勒戒之聲請，自有未合。檢察官執此抗告，指
    摘原裁定不當，為有理由。為兼顧當事人之審級利益，爰撤
    銷原裁定，發回臺灣基隆地方法院另為妥適之裁定。　
據上論斷，應依刑事訴訟法第413條前段，裁定如主文。
中　　華　　民　　國　　110 　年　　8 　　月　　4 　　日
                  刑事第二十一庭審判長法　官  黃惠敏 
                                      法　官  章曉文
                                      法　官  黃玉婷
以上正本證明與原本無異。
不得再抗告。
                                      書記官  傅國軒
中　　華　　民　　國　　110 　年　　8 　　月　　6 　　日